臺灣高等法院臺中分院刑事裁定
110年度毒抗字第969號
抗  告  人  
即  被  告  魏文養



上列抗告人因違反毒品危害防制條例案件（臺灣南投地方檢察署
110年度毒偵緝字第40號），經檢察官聲請強制戒治，不服臺灣
南投地方法院中華民國110年6月30日刑事裁定（110年度毒聲字
第215號，聲請案號：臺灣南投地方檢察署110年度聲戒字第39號
）提起抗告，本院裁定如下：
    主  文
抗告駁回。
    理  由
一、本件抗告意旨略以：⑴對於裁定戒治不公之評估提出異議，
    評分標準以前科作為評分依據，恐有重複處分之疑。⑵法務
    部與衛生福利部已於110年3月26日修正實施「有無繼續施用
    毒品傾向評估標準紀錄表」，就評分項目及前科紀錄有所調
    整。抗告人於勒戒期間素行良好，於課程中認真學習，並且
    家人支持工作也穩定，使本人對戒除毒癮深具信心，為公平
    客觀認定，實不應以過去處遇未來，且影響抗告人對未來規
    劃進度，請重審裁定。⑶抗告人非精神病患，非得長期限制
    自由，否則難以痊癒之效，縱使有繼續施用傾向，難道心理
    醫師有預知能力，預見出所後仍會施用毒品。⑷因疫情影響
    也無法上課，單純心理評估沒有一定標準在，只有司法前科
    紀錄來衡定「強制戒治處分」之主要依據，是否有違一罪不
    二罰，單憑心理醫師簡單問話草率，再以司法前科為伍，且
    因為疫情家人無法接見，而此為評估裡重要分數，請重新裁
    定評估等語。
二、按觀察、勒戒後，檢察官或少年法院（地方法院少年法庭）
    依據勒戒處所之陳報，認受觀察、勒戒人無繼續施用毒品傾
    向者，應即釋放，並為不起訴之處分或不付審理之裁定；認
    受觀察、勒戒人有繼續施用毒品傾向者，檢察官應聲請法院
    裁定或由少年法院（地方法院少年法庭）裁定令入戒治處所
    強制戒治，其期間為6個月以上，至無繼續強制戒治之必要
    為止。但最長不得逾1年，毒品危害防制條例第20條第2項定
    有明文。次按有無繼續施用毒品傾向之評估標準，並非完全
    以受勒戒人勒戒後之結果為準，勒戒前之各種情況，仍應作
    為評估之依據。依勒戒處所評分說明手冊規定，係以前科紀
    錄與行為表現、臨床評估、社會穩定度，三項合併計算分數
    ，每一大項皆有靜態因子與動態因子。而關於有無繼續施用
    毒品傾向之評估標準，法務部業於110年3月26日以法矯字第
    11006001760號函修正頒布「有無繼續施用毒品傾向評估標
    準紀錄表（2021年3月版）」、「有無繼續施用毒品傾向評
    估標準評分說明手冊（2021年3月版）」，上開評分說明手
    冊載明判定之原則：「受觀察勒戒人入所後，經過2週時間
    的觀察、勒戒，由處所及醫療人員依據其各項紀錄、資料及
    觀察勒戒期間之行為表現，加以評分。在勒戒人入所4至6 
    週後，可再做一次評估以做必要之評分修正。每一大項皆有
    靜態因子與動態因子。先以靜態因子分數評分，靜態因子分
    數總分在60分（含）以上為『有繼續施用毒品傾向』；60分以
    下，與動態因子分數相加，如果總分在60分（含）以上，為
    『有繼續施用毒品傾向』」，又評估標準紀錄表及說明手冊中
    「前科紀錄與行為表現」之第1項及第3項修正如下：第1項
    「毒品犯罪相關司法紀錄」：計分方式修正為每筆（次）5
    分，總分上限為10分；第3項「其他犯罪相關紀錄」：計分
    方式修正為每筆（次）2分，總分上限為10分（餘無修正）
    。而被告「有無繼續施用毒品傾向」，係依具體個案之臨床
    實務及相關事證等情綜合判定，有其相當之專業依據及標準
    ，且涉及專門醫學，又衡酌強制戒治之目的，係為協助施用
    毒品者戒斷毒品之心癮及身癮所為之一種保安處分類型，而
    該評估標準係將與判斷有無繼續施用傾向之相關因素加以列
    舉及量化，適用於每一位受觀察、勒戒處分之人，具一致性
    、普遍性、客觀性，以利執法者判定受勒戒人有無繼續施用
    毒品傾向，倘其評估由形式上觀察，無擅斷或濫權等明顯不
    當情事，法院原則應予尊重。
三、經查：
　㈠抗告人因施用第二級毒品案件，經檢察官聲請觀察、勒戒，
    由臺灣南投地方法院以109 年度毒聲第166 號裁定令入勒戒
    處所觀察、勒戒，並於110 年5 月19 日入法務部○○○○○○○○
    附設勒戒處所執行觀察、勒戒，有上開裁定、臺灣南投地方
    檢察署檢察官觀察勒戒處分執行指揮書、臺灣高等法院被告
    前案紀錄表等附卷可稽（見109 年度毒偵字第144號偵查卷
    第53頁至第54頁、110 年度毒偵緝字第40號偵查卷第27頁、
    本院卷第17頁至第42頁）。而抗告人經法務部○○○○○○○○評分
    結果，其中詳列評分項目為：①前科紀錄與行為表現評分22
    分（其內再分毒品犯罪相關司法紀錄7 筆共10分、首次毒品
    犯罪年齡31歲以上0 分、其他犯罪相關紀錄5 筆10分、入所
    時尿液毒品檢驗無藥物反應0 分、所內行為表現持續於所內
    抽菸2 分）；②臨床評估評分49分【其內再分物質使用行為
    （有多重毒品濫用10分）、合法物質濫用菸、酒類4 分、使
    用方式有注射使用10 分、使用年數超過1 年10分、精神疾
    病共病（含反社會人格）10 分、臨床綜合評估（含病識感
    、動機、態度、就醫意願）：CGI 偏重5分】；③社會穩定度
    評分10分【其內再分工作（無業）5分、家庭（家人無藥物
    濫用0 分、入所後家人無訪視5 分、出所後與家人同住0 分
    ）】。小計靜態因子分數共計59分、動態因子分數共計22分
    ，總分合計為81分，綜合判斷為「有繼續施用毒品傾向」等
    情，有法務部○○○○○○○○110年6 月18日雲所衛字第110400002
    50號函暨檢送之有無繼續施用毒品傾向證明書、有無繼續施
    用毒品傾向評估標準紀錄表各1 份在卷可稽（見110年度毒
    偵緝字第40號偵查卷第35頁至第37頁）。上開評估標準紀錄
    表確由符合醫師資格之人所為之評斷，並無明顯程序違法之
    情狀；且觀該評估標準紀錄表記載之評分，係該所相關專業
    知識經驗人士，於抗告人觀察、勒戒期間，依其本職學能在
    各該具體項目，就個案之臨床實務及相關事證，逐項評估後
    所為之綜合判斷，自得憑以判斷抗告人有無繼續施用毒品傾
    向之證明，則該勒戒處所綜合評分者依個案之臨床實務及具
    體事證，判定抗告人為「有繼續施用毒品傾向」，依上開說
    明，即無不合。
  ㈡按毒品危害防制條例規定強制戒治之目的，係因施用毒品成
    癮者，其心癮甚難戒除斷絕，致再犯率偏高，故有持續收容
    於戒治處所施以強制戒治之必要，是該條例第20條第2項，
    係屬強制規定，只需觀察、勒戒後，經評定受觀察、勒戒人
    有繼續施用毒品傾向者，檢察官即應聲請法院裁定令入戒治
    處所施以強制戒治。本件抗告人既有施用第二級毒品之事實
    ，並由原審法院裁定送勒戒處所執行觀察、勒戒後，經法務
    部○○○○○○○○依個案之臨床實務及具體事證，專業評估判定被
    告為「有繼續施用毒品傾向」，尚未戒除毒癮，則為降低其
    再次施用毒品之危險性，自有依法施以強制戒治之必要。
  ㈢抗告人雖以前詞置辯。然「有無繼續施用毒品傾向評估標準
    紀錄表」將抗告人的毒品犯罪相關司法紀錄與其他犯罪相關
    紀錄，列為靜態因子，係考量此等紀錄可以反應抗告人之前
    的施用毒品歷史紀錄，以及其是否能遵守法律規範的性格，
    據以評估抗告人脫離國家公權力拘束之後，能遠離毒品的可
    能若干，將該等項目列入評估抗告人有無繼續施用毒品傾向
    ，具有合理性。此乃因毒品危害防制條例所規定之觀察、勒
    戒或強制戒治處分，其立法意旨在幫助施用毒品者戒除毒癮
    ，該處分之性質非為懲戒行為人，而係為消滅受處分人再次
    施用毒品之危險性，目的係在戒除行為人施用毒品身癮及心
    癮之措施，並非針對其過去之前案紀錄再重複為刑事處罰，
    二者性質、程序皆有不同，是抗告人質疑以前科作為評估有
    無繼續施用毒品傾向之妥當性，及主張戒治處分違反一罪不
    二罰及重複處分云云，容有誤會，尚無可採。又負責填製「
    有無繼續施用毒品傾向評估標準紀錄表」，並根據該評估標
    準紀錄表開立「有無繼續施用毒品傾向證明書」之醫師，需
    利用多少時間與受評估者會談，既然法無明文，自應委由醫
    師依據其經驗與專業，自行決定，尚無法單以會談時間的長
    短，據以否定或質疑有無繼續施用毒品傾向評估標準紀錄表
    的正當或合理性，故抗告人主張單純心理評估沒有一定標準
    及心理醫師簡單問話草率云云，尚屬空泛之質疑，而不足採
    。又抗告人有無繼續施用傾向，係屬事前評估性質，與心理
    醫師有無預知能力無關，抗告人以心理醫師並無預知能力，
    而質疑有無繼續施用傾向評估，尚屬無據。至抗告人主張因
    疫情影響家人無法接見而影響分數等語，查「入所後家人是
    否訪視」此項分數僅佔有無繼續施用毒品傾向評估標準紀錄
    表總分之5 %，本案抗告人經評估後總分高達81分，縱使扣
    除該項分數，亦顯然於評估結果並無任何影響，附此敘明。
四、綜上所述，原審以檢察官聲請意旨並無不合，依據毒品危害
    防制條例第20條第2項後段，裁定抗告人令入戒治處所施以
    強制戒治，其期間為6個月以上，至無繼續強制戒治之必要
    為止，但最長不得逾1年，經核其認事用法均無違誤。本件
    抗告為無理由，應予駁回。
五、據上論斷，應依刑事訴訟法第412條，裁定如主文。
中　　華　　民　　國　　110 　年　　8 　　月　　26　　日
            刑事第一庭  審判長法　官　江  德  千
                              法  官　簡  源  希
                              法  官　高  增  泓
以上正本證明與原本無異。
不得再抗告。 
                              書記官　黃  美  珍
　　　　　　　　　　　　　　　  
中　　華　　民　　國　　110 　年　　8 　　月　　26　　日